【裁判字號】    97,訴,4635
【裁判日期】    971128
【裁判案由】    清償借款
【裁判全文】
臺灣臺北地方法院民事判決              97年度訴字第4635號
原      告  台中商業銀行股份有限公司
法定代理人  甲○○
訴訟代理人  丙○○
                      樓之1
            乙○○
被      告  寶華商業銀行股份有限公司
法定代理人  楊泉源（即接管人中央存款保險股份有限公司接管
            小組召集人）
訴訟代理人  鄭建國律師
上列當事人間請求清償借款事件，本院於民國97年11月20日言詞
辯論終結，判決如下：
    主  文
原告之訴駁回。
訴訟費用由原告負擔。
    事實及理由
一、原告起訴主張：原告持有被告發行面額各新臺幣（下同）10
    00萬元之94年度第1期次順位金融債券（下稱系爭次順位金
    融債券）10張，合計1億元，依系爭次順位金融債券發行辦
    法第4、5點約定，本債券償還期限為5年6個月，自民國94年
    11月25日起至100年5月25日止，到期1次還本，採浮動利息
    ，每半年調整1次，依本債券付息當日之中華郵政股份有限
    公司（已更名為臺灣郵政股份有限公司）1年期定期儲金機
    動利率加碼1.48％為計息基準，被告原應於到期日即96年11
    月25日支付自96年5月25日（含）起至同年11月25日（不含
    ）止，依上開發行辦法計算之利率3.96％（96年11月25日中
    華郵政股份有限公司1年期定期儲金機動利率為2.48％，加
    計1.48％後為3.96％）支付原告利息，惟被告屆期卻拒不支
    付，尚積欠原告自96年5月25日（含）起至接管日即同年8月
    10 日（不含）止應付之利息合計83萬5397元（計算式：本
    金1億元X利率3.96％X77天X1/365=835397元），爰依系爭次
    順位金融債券發行要點之規定，請求被告給付接管前已到期
    之利息等語。並聲明：被告應給付原告83萬5397元。
二、被告則以：
   （一）依系爭次順位金融債券發行辦法第10點規定：「本債
         券持有人債權（含本金及利息）之受償順位，除優先
         於本行股東（含普通股、特別股）之剩餘財產分派請
         求權外，次於本行所有存款人及其他一般債權人之債
         權。本行如同時存在其他期次之次順位金融債券，各
         次順位金融債券均處於相同債權順位」，可證系爭次
         順位金融債券之本金及利息債權，其清償順位均劣後
         於被告之存款債權人及其他一般債權人，且一旦發生
         被告無力清償債務之情形，系爭次順位金融債券之持
         有人僅能就被告之剩餘財產與其他次順位金融債券持
         有人按比例受償，原告起訴請求被告給付系爭次順位
         金融債券之利息，其訴之聲明並未明示請利息之受償
         順位應次於存款債權及其他一般債權，倘法院准其所
         請，勢必影響先順位債權之受償權益，則在原告未適
         當表明其利息債權係屬劣後債權（或其他相類似文義
         ）之前，其訴在形式上已非合法。
   （二）系爭次順位金融債券之利息債權既屬劣後債權，且僅
         能就剩餘財產受分派，性質上應不得就被告特定財產
         強制執行拍賣求償之權利，本件原告縱使取得執行名
         義，依然無法透過一般強制執行程序以滿足其債權，
         則原告之訴在法律上而言，亦有欠缺保護必要之情事
         。又被告之負債超過資產時，股東非特不得要求被告
         買回其股份，更無請求分派股息（或股利）之權利，
         同理，被告之淨值為負數時，系爭次順位金融債券持
         有人並無請求贖回或請求支付利息之權利，此亦為次
         順位金融債券之本質使然。
   （三）被告自96年8月10日起，既經中央存款保險公司接管在
         案，足見被告確有上開銀行法所定業務或財產狀況顯
         著惡化，致不能支付其債務或有損及存款人利益之情
         事，依銀行法第62條第1、2項及系爭次順位金融債券
         發行辦法第10條之規定，被告應優先清償存款債權人
         及其他一般債權人債權後，始負有於約定期限支付利
         息予原告之義務，故本件被告於中央存款保險公司接
         管後，拒絕支付系爭次順位金融債券之各期利息，確
         係依據發行辦法之約定辦理，自無違約可言，況被告
         既因經營不善，而有業務或財務狀況顯著惡化，致不
         能支付其債務或有損及存款人利益之情事，是被告顯
         已無法完全清償存款債權及其他一般債權，則依上開
         發行辦法第10條之規定，被告已無於系爭次順位金融
         債券發行辦法所定「自發行日起每半年單利付息乙次
         」之期限按期支付利息予原告之義務等語置辯。並聲
         明：原告之訴駁回。
三、兩造不爭執之事項：
  （一）原告持有被告所發行之系爭次順位金融債券10張，面額
        各為1000萬元，發行期限均自94年11月25日起至100年5
        月25日止，自發行日起每半年單利付息乙次，領取利息
        日期為每年5月25日及11月25日。
  （二）被告因財務狀況顯著惡化，有不能支付債務，損及存款
        人權益之虞，經主管機關行政院金融監督管理委員會（
        下稱金管會）指定中央存款保險公司為接管人，自96年
        8月10日下午3時30分起接管被告，接管期間被告股東會
        、董事及監察人之職權停止，相關職權由接管人行使之
        。
  （三）被告尚未給付原告自96年5月25日起至同年11月24日止
        之利息，其中自96年5月25日起至接管前1日即96年8月
        9日止之利息合計83萬5397元。
四、本件爭點為：被告因財務狀況顯著惡化，有不能支付債務之
    情事，經金管會指定由中央存款保險公司接管，原告請求被
    告給付接管前已到期之利息（自96年5月25日起至同年11月
    24日止），是否有據？
五、得心證之理由：
  （一）依系爭次順位金融債券發行要點第5點規定：「本債券
        採浮動利息，每半年調整1次，依本債券付息當日之中
        華郵政股份有限公司（已更名為臺灣郵政股份有限公司
        ）1年期定期儲金機動利率加碼1.48％為計息基準。本
        債券自發行日起每半年單利付息乙次，利息金額以本行
        計算數為準，逾還本付息日領取本息者，不另計付利息
        」，依此，被告固應於96年11月25日給付原告自96年5
        月25日起至同年11月24日止之利息，惟依發行要點第10
        點規定：「本債券持有人債權（含本金及利息）之受償
        順位，除優先於本行股東（含普通股、特別股）之剩餘
        財產分派請求權外，次於本行所有存款人及其他一般債
        權人之債權。本行如同時存在其他期次之次順位金融債
        券，各次順位金融債券均處於相同債權順位」，可見系
        爭次順位金融債券之本金及利息均屬劣後債權，原告能
        否如期獲償利息，端視應給付當時被告之財務狀況，若
        次順位金融債券利息到期時，被告財務狀況不佳，已無
        清償債務之能力，其清償順位自應劣後於被告所有存款
        人及其他一般債權人之債權，而被告既因業務、財務狀
        況顯著惡化，有不能支付債務，損及存款人利益之虞，
        經主管機關金管會依銀行法第62條規定，指定中央存款
        保險公司為接管人，自96年8月10日下午3時30分起接管
        被告之情事，為兩造所不爭執，已如前述，顯見其確已
        無法清償存款債權及一般債權，則被告自受接管後，即
        應暫停非存款業務之清償，俟接管人中央存款保險公司
        清理其資產負債後，如有剩餘財產，始依原告之受償順
        位清償之，亦即在被告未完全清償一般存款人及其他一
        般債權人債權前，原告對被告之金融債券無從行使，否
        則如認被告於受接管後，原告仍得請求被告按期償還利
        息，無異與次順位金融債券之利息屬劣後債權之性質相
        違背，且迫令被告清償存款人及其他一般債權，乃加速
        被告之財務惡化，顯非行政接管之目的。
  （二）關於被告於接管期間可否清償非存款債務乙節，依金管
        會95年12月4日金管銀(三)字第09530005690號函覆中央存
        款保險公司稱：「金融機構經主管機關依法派員接管時
        ，已構成存款保險條例第16條之1第1項所稱退場處理時
        點。為保障該條存款債務優先受償規定之權利，於接管
        時，應暫停非存款債務之清償，嗣存款債務優先受償後
        所剩餘資金，再予分配支付」等語；97年4月16日金管
        銀(二)字第09700095310號函覆臺灣高等法院稱：「(一)次
        順位金融債券係屬非存款債務，且該行亦屬存款保險之
        要保機構，依存款保險條例第42條規定，中央存款保險
        公司經主管機關指定依存款保險條例處理要保機構，進
        行退場處理或停業清理債務清償時，該要保機關之存款
        債務亦應優先於非存款債務。所謂退場處理即指受接管
        後，應暫停非存款債務之清償，俟存款債務受償後仍有
        剩餘基金，再依受償順位清償其他各項債務。(二)另依94
        年6月22日修正之『行政院金融重建基金設置及管理條
        例』第4條規定，本條例修正施行後，主管機關處理經
        營不善金融機構時，該金融機構非存款債務不予賠付」
        等語（見本院卷第60至63頁），是以，被告於受接管後
        ，自應暫停非存款債務之清償，原告雖主張被告就其受
        接管前即96年5月25日至同年8月9日止已到期部分之利
        息，仍負給付義務云云，惟依系爭次順位金融債券發行
        要點第5點規定，系爭債券自發行日起每半年單利付息
        乙次，是原告請求之上開利息係於96年11月25日到期，
        斯時被告業已受接管，自應暫停清償非存款債務，原告
        此部分主張，殊屬無據。
六、綜上所述，被告業經主管機關指定由中央存款保險公司於96
    年8月10起接管，顯見其確有業務或財務狀況顯著惡化，已
    無法清償存款債權及一般債權之情事，其於接管後，即應暫
    停非存款債務之清償，俟存款債務及一般債權受清償後，如
    有剩餘財產，再依原告之受償順位清償之。從而，原告於被
    告受接管期間，請求被告應給付系爭次順位金融債券自96年
    5月25日起至同年8月9日之利息合計83萬5397元，為無理由
    ，應予駁回。
七、本件事證已臻明確，兩造其餘攻擊防禦方法及舉證，核與判
    決結果無影響，爰不予一一論述，附此敘明。
八、據上論結，本件原告之訴為無理由，依民事訴訟法第78條，
    判決如主文。
中    華    民    國    97    年    11    月    28    日
                  民事第二庭    法  官  鍾素鳳
以上正本係照原本作成。
如對本判決上訴，須於判決送達後20日內向本院提出上訴狀。
中    華    民    國    97    年    11    月    28    日
                                書記官  林玗倩


司法院資訊處製作；財團法人民間司法改革基金會備份。
